【裁判字號】    97,訴,186
【裁判日期】    971023
【裁判案由】    偽造有價證券等
【裁判全文】
臺灣士林地方法院刑事判決               97年度訴字第186號
公  訴  人  臺灣士林地方法院檢察署檢察官
被      告  戊○○
指定辯護人  本院公設辯護人姜惠如
上列被告因偽造有價證券等案件，經檢察官提起公訴（95年度偵
字第15572號、96年度偵字第2942號），本院判決如下：
    主  文
戊○○意圖供行使之用，而偽造有價證券，處有期徒刑壹年陸月
，減為有期徒刑玖月。如附表一、二所示偽造之支票共壹拾伍紙
均沒收。
    事  實
一、戊○○因積欠賭債，竟基於為自己不法所有及偽造有價證券
    以行使之意圖，於民國95年5 月7 日18時許，在其與丁○○
    合夥經營之臺北巿士林區○○街48巷37號「金美印刷廠」房
    間內，竊取丁○○於陽信銀行社中分行開立帳號0000000000
    號支票存款帳戶所核發如附表一至四所示之空白支票計20紙
    得手後，於同日未經丁○○之授權，擅取丁○○之印章盜蓋
    於其中如附表一、二所示共15紙支票之發票人欄位，表示由
    丁○○為發票人而偽造該等有價證券，足以生損害於丁○○
    。嗣又於95年5 、6 月間，接續在臺北市士林區社子三樂公
    園涼亭、不知情之友人黃台雄、施義民（均經檢察官另為不
    起訴處分）位於臺北市○○街之住處等地點，在如附表一、
    二所示合計15紙支票上偽填發票日、票面金額（詳如附表一
    、二所示）後，分別交付予黃台雄及施義民，以此詐術請託
    該2 人持以向他人借調現金，並言明所調得之現金可分借予
    該2 人，惟須由該2 人將所借得款項金額於支票屆期時存入
    該支票帳戶以利執票人提示兌領，黃台雄及施義民即於95年
    6 至8 月間持如附表一、二所示之支票分別向不詳友人、如
    附表二所示之人借調現金，致該等不詳友人及如附表二所示
    之人均陷於錯誤而交付現金，嗣如附表一所示之8 紙支票屆
    期雖均兌現無誤，惟如附表二所示之7 紙支票則均因戊○○
    、黃台雄及施義民無資力存入帳戶致存款不足而無法兌現（
    依該7 紙支票出借現金予黃台雄、施義民之人及提示情形均
    詳如附表二「支票流通情形」所示）。嗣戊○○於95年8 月
    7 日其犯罪未被發覺前，主動具狀向臺灣士林地方法院檢察
    署檢察官自首上揭行為，表示願接受法律裁判，丁○○亦於
    95 年8月7 日接獲銀行通知，因帳戶存款不足請其補足金額
    情形下，始知前揭支票遭到盜用，遂於95年8 月8 日前往陽
    信銀行申報遺失止付，經臺灣票據交換所檢具相關資料函警
    查處，而悉上情。
二、案經戊○○向臺灣士林地方法院檢察署自首及丁○○、甲○○及己○○訴由臺北巿政府警察局士林分局報告臺灣士林地
    方法院檢察署檢察官偵查起訴。
    理  由
壹、證據能力部分：
一、按被告以外之人於審判外之陳述，雖不符刑事訴訟法第159
    條之1 至第159 條之4 規定，而經當事人於審判程序同意作
    為證據，法院審酌該言詞陳述或書面陳述作成時之情況，認
    為適當者，亦得為證據，同法第159 條之5 第1 項定有明文
    。查本件丁○○、丙○○、甲○○、庚○○、乙○○、己○○、黃台雄、施義民等人於警詢時所為之陳述，屬被告以外
    之人於審判外之陳述，雖無刑事訴訟法第159 條之1 至第15
    9 條之4 所定得為證據之情形，然經被告同意以之作為證據
    ，本院審酌該陳述作成時之情況，認為適當，此部分得為證
    據。
二、按被告以外之人於偵查中向檢察官所為之陳述，除顯有不可
    信之情況者外，得為證據，刑事訴訟法第159 條之1 第2 項
    定有明文。本件丁○○、丙○○、甲○○、庚○○、乙○○
    、己○○、黃台雄、施義民等人於偵查中經具結向檢察官所
    為之陳述，觀諸筆錄之記載，並無顯不可信之情況，均具有
    證據能力。
三、本件雙方所提出經本院加以審酌之下列相關文書，業經檢察
    官、被告及辯護人於準備程序均不爭執其證據能力並同意作
    為證據，且於言詞辯論終結前未聲明異議，本院審酌該等書
    面陳述作成之情況，核無違法取證或其他瑕疵，且與待證事
    實具有關聯性，認為以之作為證據為適當，依刑事訴訟法第
    159 條之5規定，亦得採為證據。
貳、實體部分：
一、上揭犯罪事實，業據被告於警詢、偵訊及本院審理中均坦承
    不諱，核與證人丁○○於警詢及偵訊中證稱：伊於95年8 月
    7 日下午3 時許在家中接獲陽信銀行社中分行員來電告知當
    日有支票欲提示，但戶頭內存款不足，但伊並未開立支票予
    他人，故前往房間內尋找支票，才發現共有如附表一至四所
    示之20張支票遭竊，伊即於95年8 月8 日前往陽信銀行掛失
    ，但經銀行人員告知其中如附表一所示之8 張支票均已提示
    過，故伊僅報失如附表二至四所示之12張支票；伊懷疑竊取
    支票之人為伊的公司同事即被告，因被告平時也居住在伊上
    開住處，事發後就連絡不上等語（見96年度偵字第2942號偵
    卷【下稱偵卷A 】第8 至10頁、95年度偵字第15572 號偵卷
    【下稱偵卷B 】第6 頁），證人丙○○於警詢及偵訊中證稱
    ：伊曾於95年8 月27日、95年9 月5 日、95年9 月20日分別
    持如附表二編號1 至3 號所示之支票各1 紙前往士林農會提
    示遭退票，該3 紙支票均係友人施義民於95年7 月19日持以
    向伊換取現金周轉用等語（見偵卷A 第17、18頁、偵卷B 第
    68頁），證人甲○○於警詢及偵訊中證稱：伊曾於95年10月
    17日持如附表二編號4 所示之支票1 紙前往臺北縣三重農會
    提示遭退票，該支票係友人黃台雄於95年6 月中持以向伊換
    取現金周轉用，伊有借給黃台雄9 萬1 千元，後來退票後伊
    都找不到黃台雄等語（見偵卷A 第13至15頁、偵卷B 第23頁
    ），證人庚○○於警詢及偵訊中證稱：伊曾於95年8 月10日
    將如附表二編號5 所示之支票1 紙交給伊女兒葉倩文前往士
    林農會提示遭退票，該支票係鄰居施義民於95年6 月10日持
    以向伊換取現金周轉用，伊有借給施義民8 萬2 千6 百元，
    後來施義民又於95年7 月24日持如附表三編號1 所示之支票
    1 紙向伊調取現金，伊也有再借給他4 萬4 千元，後來如附
    表二編號4 所示之支票退票後，伊知道如附表三編號1 所示
    的支票也會被退票，就沒有去提示等語（見偵卷A 第21、22
    頁、偵卷B 第22頁），證人乙○○於警詢及偵訊中證稱：伊
    曾於95年8 月20日持如附表二編號6 所示之支票1 紙前往士
    林農會提示遭退票，該支票是被告先拿給「張鳳娥」，「張
    鳳娥」再拿給黃台雄及施義民之鄰居許梅雪，由許梅雪於95
    年8 月初持以向伊換取現金周轉用，伊有借給他7 萬8 千元
    等語（見偵卷A 第28、29頁、偵卷B 第22、140 頁），證人
    己○○於警詢及偵訊中證稱：伊曾於95年8 月15日持如附表
    二編號7 所示之支票1 紙前往新光銀行大同分行提示遭退票
    ，該支票係友人黃台雄於95年6 月9 日持以向伊換取現金周
    轉用，伊有借給他9 萬6 千元等語（見偵卷A 第25、26頁、
    偵卷B 第22、23頁），證人黃台雄於警詢及偵訊中證稱：伊
    確曾持如附表二編號5 、7 所示之支票各1 紙分別向甲○○
    及己○○借取現金，該2 紙支票係友人即被告拿到伊位於士
    林區○○街101 號的工廠交給伊，並拜託伊向他人調取現金
    ，因伊本身也缺錢，被告有言明如換到現金亦可借伊一部分
    ，故伊就幫被告借取現金，伊不知道該支票是被告竊取的等
    語（見偵卷A 第31至33頁、偵卷B 第7 頁），證人施義民於
    警詢及偵訊中證稱：伊確曾持如附表二編號1 至4 、附表三
    編號1 所示之支票各1 紙分別向丙○○及庚○○借取現金，
    該5 紙支票均係友人即被告於95年6 月間交給伊，並拜託伊
    向他人調取現金，伊就幫被告借取現金，伊不知道該支票是
    被告竊取的等語（見偵卷A 第35至37頁、偵卷B 第41、42頁
    ）均相符，復有如附表一、二所示之15紙支票影本及附表二
    所示7 紙支票之臺灣票據交換所退票理由單（卷證所在頁次
    詳如附表一、二所示）、票據掛失止付通知書（見偵卷B 第
    96 頁） 、遺失票據申報書（見偵卷B 第97頁）、丙○○於
    士林區農會所開立支票帳戶之代收票據憑摺（見偵卷B 第71
    至78 頁） 、丁○○之法務部票據信用資訊連結作業（見偵
    卷B 第65頁）、丁○○所申辦陽信商業銀行帳號0000000000
    帳戶往來明細（見偵卷B 第128 、129 頁）、法務部調查局
    96年9 月7 日調科參字第09600394470 號測謊報告書（見偵
    卷B 第63頁）各1 份及掛失止付票據提示人資料查報表7 紙
    （見偵卷B 第95、99、101 、103 、105 、107 、109 頁）
    在卷可稽，足徵被告自白與事實相符，事證明確，其犯行堪
    予認定，應依法論科。
二、按行使偽造有價證券，以取得票面價值之對價，固不另論詐
    欺罪，但如以偽造之有價證券供作擔保或作為新債清償而借
    款，則其借款行為，為行使偽造有價證券以外之另一行為，
    應另行論處（最高法院86年度台上字第4610號判決意旨參照
    ）。本件被告竊取如附表一至四所示之支票後，偽造其中如
    附表一、二所示之15紙支票，並交付予不知情之黃台雄、施
    義民向他人調現花用，其借款行為，已係行使偽造有價證券
    以外之另一行為，核其所為，係犯刑法第320 條第1 項普通
    竊盜罪、第201 條第1 項偽造有價證券罪及第339 條第1項
    詐欺取財罪（起訴意旨雖漏未論及被告另犯詐欺取財罪，惟
    此部分犯行與上開論罪部分有想像競合犯裁判上一罪法律關
    係，為起訴效力所及，本院自得併予審酌）。又被告利用不
    知情之黃台雄、施義民以遂行其行使偽造有價證券以詐欺取
    財之犯行，為間接正犯。其盜用印章為偽造有價證券之部分
    行為，行使偽造有價證券則為偽造有價證券之輕度行為，均
    為重度之偽造有價證券行為所吸收，不另論罪。又其於95年
    5 、6 月間陸續偽造如附表一、二所示15紙支票之行為，係
    在密切接近之時、地實施，侵害同一社會法益，各行為之獨
    立性極為薄弱，在刑法評價上，以視為數個舉動之接續施行
    ，合為包括之一行為予以評價，較為合理，應屬接續犯，而
    為包括之一罪。又被告以一因果關係歷程未中斷之行為，先
    竊取如附表一至四所示空白支票共20紙，嗣盜用印章擅自簽
    發偽造其中如附表一、二所示之有價證券共15紙，再交由黃
    台雄、施義民等人持以於95年6 至8 月間陸續向他人詐欺借
    調現金，同時觸犯前揭普通竊盜罪、偽造有價證券罪及詐欺
    取財罪，並侵害數法益，為想像競合犯，應依刑法第55條前
    段從一重論以偽造有價證券罪（而其最後行為時已係於95年
    7 月1 日修正後之刑法總則編正式施行日後，無庸比較新舊
    法），起訴意旨認被告所犯竊盜及偽造有價證券2 罪間犯意
    各別，行為互殊，應予分論併罪，容有誤會，應予更正。又
    被告於犯罪未經有偵查權限之公務機關發現前，主動向臺灣
    士林地方法院檢察署自承犯行，有刑事自首狀1 紙在卷可稽
    （見95年度他字第2686號偵卷第1 頁），是被告既已向該管
    公務員申述犯罪事實進而接受裁判，已合於自首之要件，爰
    依刑法第62條前段規定減輕其刑。爰審酌被告為求短期週轉
    ，竊取友人空白支票及盜用印章偽造支票，向多名被害人借
    取款項，對被害人財產法益及社會信用秩序均生危害，惟念
    其犯後坦承犯行，態度良好，已賠償部分被害人所受損害，
    被害人庚○○、丁○○、丙○○亦均表示不再追究被告責任
    （見偵卷B 第22、69頁），併其生活狀況、品行、智識程度
    等一切情狀，量處如主文所示之刑。又按中華民國九十六年
    罪犯減刑條例業於96年7 月16日施行，該條例第2 條第1 項
    規定：「犯罪在中華民國九十六年四月二十四日以前者，除
    本條例另有規定外，依下列規定減刑：一、死刑減為無期徒
    刑。二、無期徒刑減為有期徒刑二十年。三、有期徒刑、拘
    役或罰金，減其刑期或金額二分之一」，查被告上開犯罪日
    期均在96年4 月24日以前，本院宣告被告之刑亦未逾同條例
    第3條 所定之1 年6 月之刑度，合於減刑條件，爰依上開規
    定，將其有期徒刑1 年6 月減其刑期2 分之1 為有期徒刑9
    月。如附表一、二所示偽造之支票共15紙，應依刑法第205
    條規定，不問屬於被告與否，均宣告沒收之。
四、至公訴意旨認被告另在如附表三、四所示5 紙支票之發票人
    欄上盜蓋丁○○印章而偽造該等支票，亦涉犯刑法第201 條
    第1 項之偽造有價證券罪嫌，惟按被告或共犯之自白，不得
    作為有罪判決之唯一證據，仍應調查其他必要之證據，以察
    其是否與事實相符，刑事訴訟法第156 條第2 項定有明文。
    經查，本件被告雖自承其於上開5 紙支票上亦盜蓋丁○○之
    印章，惟此部分支票均未扣案，亦無支票影本附卷，尚乏憑
    據證明被告亦在其上盜蓋丁○○之印章，且其中收受如附表
    三編號1 所示支票之證人庚○○亦僅證稱施義民曾於95年7
    月24日持該紙支票向其調取現金，其也有再借給他4 萬4 千
    元，後來其沒有去提示該紙支票等語（見偵卷A 第21、22頁
    、偵卷B 第22頁），而未明確證述該支票之發票人欄位上確
    蓋有丁○○之印章，此外，復查無其他積極事證可佐，此部
    分犯罪即屬不能證明，原應諭知無罪，惟起訴意旨認此部分
    行為與前揭經論罪科刑之偽造附表一、二所示支票部分有接
    續犯之實質上一罪關係，爰不另為無罪之諭知；至如附表三
    、四所示之5 紙支票，既無證據證明有遭偽造情事，亦非屬
    被告所有或違禁物，均不予宣告沒收，附此敘明。
據上論斷，應依刑事訴訟法第299 條第1 項前段，刑法第320 條
第1 項、第201 條第1 項、第339 條第1 項、第55條、第62條前
段、第205 條，刑法施行法第1 條之1 第1 項、第2 項前段，中
華民國九十六年罪犯減刑條例第2 條第1 項第3 款、第7 條，判
決如主文。
本案經檢察官莊富棋到庭執行職務。
中    華    民    國    97    年    10    月    23     日
                  刑事第四庭  審判長法  官  林秀鳳
                                    法  官  吳維雅
                                    法  官  黃佩茹
以上正本證明與原本無異。
如不服本判決，應於收受送達後10日內向本院提出上訴書狀，其
未敘述上訴理由者，應於上訴期間屆滿後20日內向本院補提理由
書狀（均須按他造當事人之人數附繕本）。
                            書記官  張馨尹
中    華    民    國    97    年    10    月    23    日
附表一：被告偽造後交由不知情之黃台雄、施義民向不詳友人借
調現金，嗣有按期存入款項兌現之支票共8紙：
┌──┬─────┬────┬──────┬──────┐
│編號│ 支票號碼 │票面金額│  發票日    │卷證所在頁次│
│    │          │（新臺幣│            │            │
│    │          │）      │            │            │
├──┼─────┼────┼──────┼──────┤
│ 1  │AC0000000 │  5萬元 │95年7 月18日│偵卷A 第180 │
│    │號        │        │            │、181頁     │
├──┼─────┼────┼──────┼──────┤
│ 2  │AC0000000 │  2萬元 │95年7 月31日│偵卷A第178、│
│    │號        │        │            │179 頁      │
│    │          │        │            │            │
├──┼─────┼────┼──────┼──────┤
│ 3  │AC0000000 │  5萬元 │95年7 月20日│偵卷A 第176 │
│    │號        │        │            │、177 頁    │
│    │          │        │            │            │
├──┼─────┼────┼──────┼──────┤
│ 4  │AC0000000 │3 萬3 千│95年7 月15日│偵卷A 第174 │
│    │號        │元      │            │、175 頁    │
│    │          │        │            │            │
├──┼─────┼────┼──────┼──────┤
│ 5  │AC0000000 │  6萬元 │95年7 月27日│偵卷A 第172 │
│    │號        │        │            │、173 頁    │
│    │          │        │            │            │
├──┼─────┼────┼──────┼──────┤
│ 6  │AC0000000 │ 4萬2 千│95年7 月20日│偵卷A 第170 │
│    │號        │元      │            │、171頁     │
│    │          │        │            │            │
├──┼─────┼────┼──────┼──────┤
│ 7  │AC0000000 │ 10萬元 │95年7月3日  │偵卷A 第168 │
│    │號        │        │            │、169頁     │
│    │          │        │            │            │
├──┼─────┼────┼──────┼──────┤
│ 8  │AC0000000 │  6萬元 │95年7月6日  │偵卷A 第166 │
│    │號        │        │            │、167頁     │
└──┴─────┴────┴──────┴──────┘
附表二：被告偽造後未按期存入款兌現遭退票之支票共7紙：
┌─┬─────┬─────┬────┬──────┬────┐
│編│支票號碼  │ 票面金額 │發票日  │支票流通情形│卷證所在│
│號│          │（新臺幣）│        │            │頁次    │
├─┼─────┼─────┼────┼──────┼────┤
│1 │AC0000000 │5 萬4 千元│95年9 月│被告交予不知│偵卷B第 │
│  │號        │          │5日     │情之施義民，│94頁    │
│  │          │          │        │由施義民於95│        │
│  │          │          │        │年7 月19日持│        │
│  │          │          │        │以向不知情之│        │
│  │          │          │        │丙○○換取現│        │
│  │          │          │        │金周轉用，經│        │
│  │          │          │        │丙○○於到期│        │
│  │          │          │        │日持往提示，│        │
│  │          │          │        │因存款不足遭│        │
│  │          │          │        │退票        │        │
├─┼─────┼─────┼────┼──────┼────┤
│2 │AC0000000 │5萬元     │95年9 月│同上        │偵卷B 第│
│  │號        │          │20 日   │            │102 頁  │
├─┼─────┼─────┼────┼──────┼────┤
│3 │AC0000000 │4 萬5 千元│95年8 月│同上        │偵卷B 第│
│  │號        │          │27 日   │            │106 頁  │
├─┼─────┼─────┼────┼──────┼────┤
│4 │AC0000000 │9 萬3 千元│95年10月│被告交予不知│偵卷B 第│
│  │號        │          │17 日   │情之黃台雄，│98頁    │
│  │          │          │        │由黃台雄於95│        │
│  │          │          │        │年6 月中持以│        │
│  │          │          │        │向不知情之吳│        │
│  │          │          │        │金線換取現金│        │
│  │          │          │        │9萬1千元周轉│        │
│  │          │          │        │，經甲○○於│        │
│  │          │          │        │到期日持往提│        │
│  │          │          │        │示，因存款不│        │
├─┼─────┼─────┼────┼──────┼────┤
│5 │AC0000000 │8 萬5 千元│95年8 月│被告交予不知│偵卷B 第│
│  │號        │          │10 日   │情之施義民，│100 頁  │
│  │          │          │        │由施義民於95│        │
│  │          │          │        │年6 月10日持│        │
│  │          │          │        │以向不知情之│        │
│  │          │          │        │庚○○換取現│        │
│  │          │          │        │金8 萬2,600 │        │
│  │          │          │        │元周轉，經葉│        │
│  │          │          │        │添財於到期日│        │
│  │          │          │        │持往提示，因│        │
│  │          │          │        │存款不足遭退│        │
│  │          │          │        │票          │        │
├─┼─────┼─────┼────┼──────┼────┤
│6 │AC0000000 │7 萬8 千元│95年8 月│被告交予不知│偵卷B 第│
│  │號        │          │20 日   │情之「張鳳娥│104 頁  │
│  │          │          │        │」，「張鳳娥│        │
│  │          │          │        │」交予不知情│        │
│  │          │          │        │之許梅雪，由│        │
│  │          │          │        │許梅雪於95年│        │
│  │          │          │        │8 月初持以向│        │
│  │          │          │        │不知情之汪坤│        │
│  │          │          │        │榮換取現金7 │        │
│  │          │          │        │萬8 千元周轉│        │
│  │          │          │        │，經乙○○於│        │
│  │          │          │        │到期日持往提│        │
│  │          │          │        │示，因存款不│        │
│  │          │          │        │足遭退票    │        │
├─┼─────┼─────┼────┼──────┼────┤
│7 │AC0000000 │9 萬6 千元│95年8 月│被告交予不知│偵卷B 第│
│  │號        │          │15 日   │情之黃台雄，│108 頁  │
│  │          │          │        │由黃台雄於95│        │
│  │          │          │        │年6 月9 日持│        │
│  │          │          │        │以向不知情之│        │
│  │          │          │        │己○○換取現│        │
│  │          │          │        │金9 萬6 千元│        │
│  │          │          │        │周轉，經楊隆│        │
│  │          │          │        │光於到期日持│        │
│  │          │          │        │往提示，因存│        │
│  │          │          │        │款不足遭退票│        │
└─┴─────┴─────┴────┴──────┴────┘
附表三：被告竊取後交予不知情之施義民，由施義民於95年7 月
24日持以向不知情之庚○○換取現金4 萬4 千元周轉之支票1 紙
┌─┬─────┬────────┬──────┐
│編│支票號碼  │票面金額及發票日│支票流通情形│
│號│          │                │            │
├─┼─────┼────────┼──────┤
│1 │AC0000000 │  均不詳        │被告交予不知│
│  │號        │（未扣案）      │情之施義民，│
│  │          │                │由施義民於95│
│  │          │                │年7 月24日持│
│  │          │                │以向不知情之│
│  │          │                │庚○○換取現│
│  │          │                │金4 萬4 千元│
│  │          │                │周轉，庚○○│
│  │          │                │於到期日未持│
│  │          │                │往提示      │
└─┴─────┴────────┴──────┘
附表四：被告竊取後交予不詳友人，尚未調取現金之支票4紙
┌──┬──────┬────────┐
│編號│  支票號碼  │票面金額及發票日│
├──┼──────┼────────┤
│ 1  │AC0000000 號│                │
├──┼──────┤                │
│ 2  │AC0000000 號│                │
├──┼──────┤     均不詳     │
│ 3  │AC0000000 號│   （未扣案）   │
├──┼──────┤                │
│ 4  │AC0000000 號│                │
└──┴──────┴────────┘
附錄論罪法條：
中華民國刑法第201條
意圖供行使之用，而偽造、變造公債票、公司股票或其他有價證
券者，處3 年以上10年以下有期徒刑，得併科3 千元以下罰金。
行使偽造、變造之公債票、公司股票或其他有價證券，或意圖供
行使之用，而收集或交付於人者，處1 年以上7 年以下有期徒刑
，得併科3 千元以下罰金。
中華民國刑法第320條
意圖為自己或第三人不法之所有，而竊取他人之動產者，為竊盜
罪，處5 年以下有期徒刑、拘役或5 百元以下罰金。
意圖為自己或第三人不法之利益，而竊佔他人之不動產者，依前
項之規定處斷。
前二項之未遂犯罰之。


司法院資訊處製作；財團法人民間司法改革基金會備份。
